【裁判字號】    97,易,3212
【裁判日期】    971111
【裁判案由】    重利
【裁判全文】
臺灣臺中地方法院刑事判決              97年度易字第3212號
公  訴  人  臺灣臺中地方法院檢察署檢察官
被      告  甲○○
上列被告因重利案件，經檢察官聲請以簡易判決處刑（97年度偵
字第4330號），本院沙鹿簡易庭認不宜以簡易判決處刑，經本院
改依通常程序審理，判決如下：
    主    文
甲○○共同乘他人急迫貸以金錢，而取得與原本顯不相當之重利
，處有期徒刑肆月，如易科罰金，以新臺幣壹仟元折算壹日。
    犯罪事實
一、甲○○自民國96年起，受僱於綽號「發仔」之成年男子，而
    共同基於貸放重利之犯意聯絡，由「發仔」以夾報廣告之方
    式散布「小額借貸」之訊息。適乙○○（原名陳美如）急迫
    用錢，乃撥打夾報廣告內刊登之電話號碼聯絡，甲○○便於
    96年8月5日下午5時許，前往臺中市○○區○○路1段「皮爾
    卡登大廈」樓下，貸與新臺幣（下同）40萬元給乙○○，約
    定以每10日為1期，每期利息4萬元，並預扣第1期利息4萬元
    後，乙○○實際取得36萬元，折合週年利率高達360%，甲○
    ○復為擔保上開借款，並要求乙○○簽發面額80萬元之本票
    1張及交付汽車駕照與健保卡正本給甲○○收執，嗣並陸續
    向乙○○收取3期計12萬元之利息，而取得與原本顯不相當
    之重利。嗣於96年10月3日下午4時20分許，在彰化縣北斗鎮
    ○○路與學府路口，甲○○與李浩健要向另名借款人陳永宏
    收取重利時為警當場查獲，並扣得乙○○所有供擔保之健保
    卡正本1張、駕照正本1張（已發還乙○○）、面額80萬元之
    本票1張。
二、案經彰化縣警察局員林分局報告臺灣彰化地方法院檢察署呈
    請臺灣高等法院臺中分院檢察署核轉臺灣臺中地方法院檢察
    署檢察官聲請以簡易判決處刑。
    理    由
壹、有關證據能力部分
        按被告以外之人於檢察事務官、司法警察官或司法警察
    調查中所為之陳述，與審判中不符者，其先前之陳述具有可
    信之特別情況，且為證明犯罪事實存否所必要者，得為證據
    ，刑事訴訟法第159條之2定有明文。證人乙○○於本院審理
    時之證述與其在警詢時之陳述不符，惟證人乙○○在警詢時
    業已證述確係向被告借貸金錢，並由被告向其收取重利等情
    明確，且證人乙○○在警方為訊問之初，較無利害關係之考
    量，對於客觀事實之描述亦較能清楚記憶。況被告與證人乙
    ○○在警詢時均未陳述乙○○係委託被告代為處理積欠地下
    錢莊之債務等情，迨至偵查中及本院審理時始為此一致之陳
    述，亦有違經驗法則。故證人乙○○之警詢筆錄具有可信之
    特別情況，且該筆錄製作亦無何不當取供之情形，亦為證明
    被告犯罪事實存否所必要，依上開規定，自有證據能力。
貳、實體理由部分
一、訊據被告甲○○矢口否認有何重利之犯行，辯稱：其並非借
    錢給乙○○之人，是乙○○透過她朋友「豐仔」委託其向地
    下錢莊結清債務，查獲當天其係帶著乙○○交付之證件及資
    料去向地下錢莊清債，其並無本件重利之犯行云云。然查：
(一)、證人乙○○業於警詢時證稱：「我於96年8月5日看夾報廣告
    向刊登『小額借貸』之地下錢莊業者借錢。」、「我於96年
    8月5日看夾報廣告後便撥打上面所留電話向該刊登『小額借
    貸』之地下錢莊表明欲借款新臺幣40萬元。」、「於96年8
    月5日17時許便與對方約在臺中市○○區○○路『皮爾卡登
    大廈』前見面，之後就有1名男子前來與我碰面，並先行將
    利息4萬元扣除後，再將剩餘現金36萬元交給我。」、「我
    在臺中市○○區○○路1段『皮爾卡登』見面時，該名男子
    有向我表示利息之計算方式，．．每期利息為4萬元。」、
    「對方有要求我簽下借款金額2倍之本票（面額80萬元），
    對方有要求我抵押駕照及健保卡正本。」、「（今警方所查
    獲之甲○○即為你所指認之男子，你能否再次確認他就是96
    年8月5日17時許在臺中市○○區○○路1段『皮爾卡登大廈
    』前與你碰面並將借款金額交給你之男子？）我能確認該名
    男子就是甲○○無誤。」等語屬實，並有贓物認領保管單1
    份（乙○○領回其所有之健保卡與駕照）在卷可稽，復有扣
    案之乙○○開立之80萬元本票1張可資佐證。而證人乙○○
    於警詢時就其向被告借貸之相關事實業已陳述詳盡，且其與
    被告並不熟識，亦無糾紛，當無任意虛構事實及誣陷之理。
(二)、嗣證人乙○○於偵查中及本院審理時證稱：其係委由被告幫
    其處理積欠地下錢莊的債務等語。惟證人乙○○在向地下錢
    莊業者借貸時，即已交付健保卡、駕駛執照及面額80萬元之
    本票給對方以供擔保，自無可能再將上開物品另行交付他人
    處理之可能！然證人乙○○於偵查中卻證稱：「當時交身分
    證、本票、健保卡，委由被告去處理。」等語，及被告於偵
    查中亦供稱：「（為何持有陳美如的駕照、健保卡及本票？
    ）是『阿豐』．．跟我說陳美如有借高利貸，要我來處理，
    所以才把東西交給我。」等語，明顯與客觀事實不符。另證
    人乙○○於本院審理時復證稱：其係拿20萬元現金請被告幫
    其解決積欠地下錢莊之債務，因此證件及本票才會在被告那
    裏等語，此非惟與其在偵查中之證述不符，且證人乙○○係
    向地下錢莊業者借貸40萬元，實際亦取得36萬元，其則已支
    付12萬元利息，卻僅以20萬元之本金即可解決上開40萬元債
    務（加上12萬元利息僅交付32萬元），地下錢莊業者真會願
    意？是證人乙○○於偵查中及本院審理時所為有利於被告之
    證詞，當係刻意迴護被告之詞，不足採信。
(三)、被告係於96年10月3日下午4時20分許，在彰化縣北斗鎮○○
    路與學府路口，要向借款人陳永宏收取重利時為警當場查獲
    ，並扣得被害人乙○○所有之健保卡正本1張、駕照正本1張
    、面額80萬元之本票1張等情，業據被告自白在卷，而被告
    業於警詢時供稱：「我自96年9月底起迄今，從事高利借貸
    ，．．我受雇於綽號『發仔』男子，財源是取自『發仔』男
    子」、「（你為何持有陳美如的證件及所簽立本票？作何用
    途？）是綽號『發仔』男子交付給我，要我等候他的來電，
    再向陳美如收取利息。」等語，顯見證人乙○○確係向被告
    借貸無誤。
(四)、被害人乙○○係因急需用錢，才向地下錢莊借貸等情，業據
    其於警詢時證稱：「我因急需用錢，且不好意思開口跟親友
    借錢，所以才向地下錢莊借錢。」等語；及於本院審理時證
    稱：「為了要還賭電動玩具的債務，因為我有簽本票在遊藝
    場內，急需用錢。」等語屬實。而其借貸40萬元之利息，係
    以每10天為1期，每期4萬元，於借貸時已預扣4萬元利息，
    實際取得36萬元，警詢筆錄記載以30天為1期是不正確的等
    情，亦據其於本院審理時證述明確，則此利息折合週年利率
    高達360%，遠超過民法所定週年20%之約定最高利率（民法
    第205條），足見被告確係乘乙○○急迫時，貸以金錢而向
    乙○○收取與原本顯不相當之重利甚明。
(五)、綜上所述，被告確有對被害人乙○○為重利之犯行，其所辯
    無非卸飾之詞，不足採信，事證明確，其犯行洵堪認定。
二、核被告所為，係犯刑法第344條之重利罪。被告與綽號「發
    仔」之成年男子間，有犯意聯絡及行為分擔，為共同正犯。
    爰審酌被告犯罪之動機、目的、手段、其品行及智識程度、
    犯罪所生之危害，及其於犯後猶卸飾責任，未具悔意，態度
    不佳等一切情狀，量處如主文所示之刑，並諭知易科罰金之
    折算標準。扣案之面額80萬元之本票1張，所載金額與被害
    人乙○○向被告借款之額度不符，且上開本票係為供擔保之
    用而交付被告持有，此據被害人於警詢及本院審理時證述明
    確，係被害人所有供被告擔保之物，並非被告所有，應發還
    被害人，爰不予宣告沒收，併此敘明。
據上論斷，應依刑事訴訟法第452條、第299條第1項前段，刑法
第28條、第344條、第41條第1項前段，刑法施行法第1條之1，判
決如主文。
本案經檢察官丙○○到庭執行職務。
中    華    民    國    97    年    11    月    11    日
                  刑事第八庭    法  官  簡源希
上為正本係照原本作成。
如不服本判決，應於收受送達後10日內向本院提出上訴書狀（應
敘述具體理由並附繕本）。
上訴書狀如未敘述理由，應於上訴期間屆滿後20日內補提理由書
於本院。
                                書記官  黃雅青
中    華    民    國    97    年    11    月    11    日
附錄論罪科刑法條：
刑法第344條
乘他人急迫、輕率或無經驗貸以金錢或其他物品，而取得與原本
顯不相當之重利者，處1年以下有期徒刑、拘役或科或併科1千元
以下罰金。


司法院資訊處製作；財團法人民間司法改革基金會備份。
